【裁判字號】    95,易,684
【裁判日期】    951219
【裁判案由】    妨害名譽
【裁判全文】
臺灣臺南地方法院刑事判決               95年度易字第684號
公  訴  人  臺灣臺南地方法院檢察署檢察官
被      告  甲○○
上列被告因妨害名譽案件，經檢察官提起公訴（95年度偵續字第
18號），本院判決如下：
    主  文
甲○○無罪。
    理  由
一、起訴意旨略以：被告甲○○對於乙○○因民事著作權官司，
    動輒向他人求償大筆賠償金，甚至向學生求償超過新臺幣（
    下同）千萬元等情況有所不滿，竟基於公然侮辱之概括犯意
    ，自民國九十四年十月三十一日起至九十五年一月一日止，
    連續在不特定人得以見聞之「黑秀網」（網址：ｈｔｔｐ：
    ／／ｗｗｗ．ｈｅｙｓｈｏｗ．ｃｏｍ．ｔｗ）之「講黑話
    」討論區及「新浪部落」（網址：ｈｔｔｐ：／／ｂｌｏｇ
    ．ｓｉｎａ．ｃｏｍ．ｔｗ）之「ＰＡＩＮＴＥＲ好好玩」
    討論區，以「ａ－ｓｈａｎ」或「阿賢」之名義，刊登「攝
    影師誣告插畫家抄襲並勒索７０萬」、「恐嚇勒索的行為，
    就該讓人唾棄了」、「要對付這個著作權流氓」、「繼續控
    告無辜誤用的師生，繼續實施幾近勒索的行為」等足以貶損
    乙○○個人社會評價內容之文字而侮辱之。案經乙○○告訴
    後，因認被告甲○○就此涉犯刑法第三百零九條第一項之公
    然侮辱人罪嫌。
二、按犯罪事實應依證據認定之，無證據不得認定犯罪事實；不
    能證明被告犯罪者，應諭知無罪之判決，刑事訴訟法第一百
    五十四條第二項、第三百零一條第一項分別定有明文。起訴
    意旨認為甲○○涉有前開犯行，係以告訴人乙○○之指訴、
    起訴意旨所指網站討論區所下載之文件資料以及被告甲○○
    之陳述等證據資料，作為主要論據。訊據被告甲○○並不否
    認有在上開網站討論區發表文章，惟堅決否認有告訴人乙○
    ○所稱公然侮辱人之犯行，辯稱：「乙○○告我公然侮辱是
    忽略我所發表的文章全文，只針對一、二句話斷章取義。因
    為我與乙○○之間有著作財產權的民、刑事訴訟案件，我沒
    有唸過法律的學分，為了要尋求法律協助，便在網站中發表
    文章，才從網友那裡知道乙○○用這種手段控告過很多人，
    我從網路、政府官方網站及報紙上也獲得許多乙○○控告他
    人的資料【見本院卷第六至一一五頁被告所提出其他網站討
    論區就乙○○事件之評論、經乙○○刑事告訴而受不起訴之
    處分書、經乙○○民事起訴而駁回原告之訴之判決書、ＴＶ
    ＢＳ新聞、東森新聞、蘋果日報、中國時報、自由時報等網
    路及平面媒體對於乙○○著作權事件提起諸多訴訟之報導】
    。我所發表的文章都是有憑有據，我說乙○○是『恐嚇勒索
    』，是針對乙○○不斷控告他人，敗訴後還一直上訴的行為
    ，至於『著作權流氓』是網路上流行的用語，意思是指乙○
    ○這種濫訴的行為，這完全是針對乙○○的行為，而不是對
    他個人的謾罵。」等語。
三、本院所採之法律見解：
  (一)按言論自由為人民之基本權利，憲法第十一條定有明文保障
    ，國家應給予最大限度之維護，俾其實現自我、維護人性尊
    嚴、溝通意見、追求真理及監督各種政治或【社會】活動之
    功能得以發揮（司法院大法官釋字第五○九號解釋意旨參照
    ）。誠如吳庚大法官於上開解釋之協同意見書所言：「按陳
    述事實與發表意見不同，事實有能證明真實與否之問題，意
    見則為主觀之價值判斷，無所謂真實與否，在民主多元社會
    各種價值判斷皆應容許，不應有何者正確或何者錯誤而運用
    公權力加以鼓勵或禁制之現象，僅能經由言論之自由市場機
    制，使真理愈辯愈明而達去蕪存菁之效果。對於可受公評之
    事項，尤其對政府之施政措施，【縱然以不留餘地或尖酸刻
    薄之語言文字予以批評】，亦應認為仍受憲法之保障。蓋維
    護言論自由即所以促進政治民主及【社會】之健全發展，與
    個人名譽可能遭受之損失兩相衡量，顯然有較高之價值」。
  (二)刑法第三百零九條所稱「侮辱」及第三百十條所稱「誹謗」
    之區別，一般以為，前者係未指定具體事實，而僅為抽象之
    謾罵；後者則係對於具體之事實，有所指摘，而損及他人名
    譽者，稱之誹謗。而對於「對於具體之事實，有所指摘，並
    有與上開誹謗事件毫無語意關連之抽象謾罵時」，則可同時
    該當侮辱及誹謗之構成要件（例如公然在媒體上以毫無根據
    之想像，指摘某政府官員與財團掛勾，旋即對該官員以髒話
    三字經為抽象謾罵）；然而，針對具體事實，依個人價值判
    斷提出主觀且與事實有關連的意見或評論，縱使尖酸刻薄，
    批評內容足令被批評者感到不快或影響其名譽，除應認為不
    成立誹謗罪，更不在公然侮辱罪之處罰範圍（例如對於被起
    訴向財團收賄之某政府官員批評根本該官員就是財團養來看
    門的）。
四、認定事實，使之涵攝於該當之構成要件，為事實審法院之任
    務。縱告訴人或起訴意旨認為被告行為該當於刑法第三百零
    九條公然侮辱人罪，惟法院依證據資料審理結果，認為起訴
    事實不該當於公然侮辱人罪之構成要件時，即應諭知被告無
    罪之判決。起訴意旨雖認被告甲○○所為，係犯刑法第三百
    零九條罪嫌，告訴人乙○○之告訴同此意旨，更認為本件偵
    查中以誹謗罪嫌實施偵查，已有未洽（見偵查聲議卷第五頁
    ）。惟查：
  (一)告訴人乙○○所提出，被告在「黑秀網」網站「講黑話」討
    論區以及「新浪部落」網站「ＰＡＩＮＴＥＲ好好玩」討論
    區發表之三篇文章（見偵續卷第十四至十五、十九、三八至
    三九頁），其中：1.九十四年十月三十一日之文章，標題為
    「攝影師誣告插畫家抄襲並勒索７０萬的著作權官司插畫人
    大獲全勝‧‧‧之後又‧‧‧」，第一、二段論及被告與告
    訴人另案違反著作權法侵權行為民事事件之開庭過程，第三
    段被告論述其認為著作權法有關「創作」之意義為何，第四
    段提及身為插畫家之被告的創作應被尊重，「但若藉此向無
    辜的插畫人進行近乎恐嚇勒索的行為，就該讓人唾棄了」（
    起訴意旨並未將全文節錄），第五至七段提及ＴＶＢＳ報導
    告訴人乙○○控告學生案件，第八至十段提及被告民事案件
    下次開庭可能有何法庭活動。2.九十四年十一月二日之文章
    ，第一、二段提及當日民事案件雙方開庭之攻擊防禦過程，
    第三、四段被告論述有關著作權法「創作」之意義為何，第
    五段被告表示「要對付這個著作權流氓，我還需要業界的站
    台來證明我的所言不假」（起訴意旨並未將全文節錄）。3.
    九十五年一月一日之文章，第一、二段被告表示向受告訴人
    乙○○控告之師生呼籲，並論及告訴人乙○○不寄發存證信
    函，直接告訴後再私下要求和解的手段，第三段論及學術合
    理使用範圍意義為何後，表示「所以，別再跟他私下和解了
    ，因為這樣只是會讓他繼續的如法泡製，繼續控告無辜誤用
    的師生，繼續實行幾近勒索的行為」（起訴意旨並未將全文
    節錄）。
  (二)分析上開文章前後文及其連續性，起訴意旨雖指被告甲○○
    使用文字係屬未指定具體事實之侮辱，但由本院所節錄被告
    文章內容觀之，被告甲○○確實是因個人所涉訟之著作權民
    事事件，發表其對著作權法法規之認知，法庭活動之始末，
    其所獲得受告訴人乙○○控訴其餘師生之資訊，以及呼籲相
    關人士應以被告所指方法妥為防範，在在屬於對於具體事件
    之評論，而不屬於未指定具體事實之抽象陳述。又被告甲○
    ○指涉之具體事件，除業據其提出上開資料為證外【諸如自
    由時報九十四年十一月十七日Ｂ３版半版報導乙○○事件，
    標題「學子痛批著作權流氓」，見本院卷一第一一五頁】，
    本院亦依職權調取兩造涉訟本院民事庭九十四年度智字第二
    十號侵權行為損害賠償事件核閱屬實（告訴人乙○○敗訴判
    決見本院卷一第一五四至一五九頁）。亦即，起訴即告訴意
    旨認為被告前開文章該當公然侮辱罪之構成要件，本院審查
    後並不該當。
  (三)被告甲○○並未修習法律學分，是被告甲○○根據具體事件
    所發表文章之文字語句，自不能以法律工作者之專業角度論
    斷，而應以一般社會大眾對於上開用語之一般觀感為斷。查
    告訴人乙○○於民事事件以原告身分起訴，或於刑事事件以
    告訴人身分告訴部分，上開事件近乎遍及全國，其中刑事偵
    查事件近一百七十件，經起訴有十三件，民事事件約二十件
    ，最低起訴請求金額為二十萬元，高額起訴請求金額則各有
    六千三百五十萬元（告訴人乙○○一部勝訴六十六萬四千元
    確定）、二千八百六十萬元（告訴人乙○○第一審一部勝訴
    五十萬元）、二千一百七十二萬元（告訴人乙○○第一審敗
    訴）、一千七百六十萬元（告訴人乙○○第一審一部勝訴十
    三萬五千元）、九百九十萬元（告訴人乙○○第一審一部勝
    訴五萬元）不等【相關函詢結果資料見本院卷二全卷，所整
    理表格部分見本院卷一第一三四至一四三頁】。本院認定被
    告甲○○前開文章屬於對於具體之事實，有所指摘，已如前
    述，依據被告甲○○得悉告訴人乙○○之大量訴訟資訊以及
    本院上開調查結果，被告甲○○上開文章使用之文字，並非
    屬於與系爭具體事件毫無語意關連之抽象陳述；以一般社會
    大眾依據上開具體事件所獲得之資訊，斟酌被告甲○○對於
    文字使用之理解與認知，上開文章所使用之部分文字或屬強
    烈，惟本院認為起訴意旨所指文字，不屬於刑法規範上所稱
    之侮辱文字。
五、綜上所述，本院依據起訴意旨所指之證據資料，被告甲○○
    發表上開文章內容，完全屬於對於具體事實有所指摘之言論
    ，與刑法第三百零九條之未指定具體事實，而僅為抽象謾罵
    之公然侮辱構成要件，並不相符，自非該罪所欲規範處罰之
    範圍。此外，復查無其他積極證據足證被告甲○○有起訴意
    旨所指犯行，揆諸前開說明，被告甲○○被訴公然侮辱人之
    罪，即屬不能證明，自應諭知無罪之判決。
據上論斷，應依刑事訴訟法第三百零一條第一項，判決如主文。
本案經檢察官丙○○到庭執行職務。
中    華    民    國    95    年    12    月    19    日
                  刑事第八庭    審判長法  官  彭喜有
                                      法  官  王慧娟
                                      法  官  李東柏
以上正本證明與原本無異。
如不服本判決，應於判決送達後十日內，向本院提出上訴狀。
                                書記官  簡湘雲
中    華    民    國    95    年    12    月    19    日


司法院資訊處製作；財團法人民間司法改革基金會備份。
